臺灣高雄地方法院民事判決　　　　　　　93年度訴字第2277號
原　　　告　丙○○
訴訟代理人　蘇精哲律師
　　　　　　洪世崇律師
被　　　告　戊○○
　　　　　　乙○○
　　　　　　丁○○
　　　　　　甲○○
　　　　　　丑○○
上　一　人
訴訟代理人　寅○○
被　　　告　辛○○
　　　　　　癸○○
　　　　　　壬○○
上　三　人
訴訟代理人　呂郁斌律師
　　　　　　庚○○○
　　　　　　子○○
被　　　告　己○○
當事人間分割共有物事件，本院於民國94年12月15日言詞辯論終
結，判決如下：
    主  文
兩造共有之坐落高雄縣岡山鎮○○段一一○之一六號及同段一一
○之二六號土地准予合併分割。分割方法為：如附圖二所示之Ａ
部分（面積四九平方公尺）分歸被告辛○○、癸○○、壬○○按
其應有部分比例各三分之一保持共有；Ｂ部分（面積四九平方公
尺）分歸被告丑○○所有；Ｃ部分（面積三○平方公尺）分歸原
告丙○○所有；Ｄ部分（面積三○平方公尺）分歸被告戊○○所
有；Ｅ部分（面積三○平方公尺）分歸被告乙○○所有；Ｆ部分
（面積二九平方公尺）分歸被告丁○○所有；Ｇ部分（面積二九
平方公尺）分歸被告甲○○所有；Ｈ部分（面積四九平方公尺）
分歸被告己○○所有。
訴訟費用由兩造按附表之比例負擔。
    事實及理由
一、被告戊○○、乙○○、丁○○、甲○○、丑○○、己○○經
    合法通知，未於言詞辯論期日到場，核無民事訴訟法第386
    條各款所列情形，爰依原告聲請，由其一造辯論而為判決。
二、原告主張：兩造為高雄縣岡山鎮○○段110 之16號及同段11
    0 之26號土地（下稱系爭土地）之共有人，應有部分如附表
    1 所示，兩造間並無分管協議或不分割之約定，亦無不能分
    割之情形，請求將系爭土地合併分割，由共有人分別取得如
    附圖1 （各共有人分得部分詳如附件1 所載）之土地，爰依
    民法第823 條第1 項前段之規定訴請分割等語。並聲明：請
    准兩造共有之系爭土地依附圖1 方式合併分割，由共有人分
    別取得如附件1部分之土地。
三、被告之抗辯：
  (一)、被告戊○○、乙○○、丁○○、甲○○則以：伊同意以附
      圖2 （各共有人分得部分詳如附件2 所載）之方案合併分
      割等語，資為抗辯。
  (二)、被告辛○○、癸○○、壬○○則以：被告辛○○、癸○○
      、戊○○、乙○○分別於附圖3 興建編號ａ、ｃ、ｄ、ｅ
      建物，附圖3 編號Ｂ、Ｈ土地分別由被告丑○○、己○○
      使用，本件宜參照共有人占用現狀分割，同意以附圖2 及
      附件2 之方案合併分割後，被告辛○○、癸○○、壬○○
      3 人繼續維持共有等語，資為抗辯。並聲明：原告之訴駁
      回。
  (三)、被告丑○○則以：伊同意依附圖2 及附件2 之分割方案合
      併分割等語，資為抗辯。並聲明：原告之訴駁回。
  (四)、被告己○○於準備程序則以：伊使用如附圖3 編號Ｈ之土
      地多年，同意依附圖2 及附件2 之方案合併分割等語，資
      為抗辯。並聲明：原告之訴駁回。
四、兩造不爭執事項如下：
  (一)、系爭土地為兩造所共有，地目為建，屬都市計畫內之商業
      用地，應有部分如附表，東臨高雄縣岡山鎮○○街○路寬
      約7.5 公尺，被告辛○○、癸○○、戊○○、乙○○分別
      興建附圖3 編號ａ、ｃ、ｄ、ｅ建物使用。
  (二)、共有人同意依附圖2 及附件2 之方案合併分割，被告辛○○、癸○○、壬○○同意分割後繼續維持共有，全體共有
      人同意以原物為分配時，如共有人中，有不能按其應有部
      分受分配者，不予找補。
五、按共有人得隨時請求分割共有物，但因物之使用目的不能分
    割或契約定有不可分割之期限者，不在此限；又共有物之分
    割，依共有人協議之方法行之，分割之方法不能協議者，法
    院得依任何共有人之聲請，以原物分配於各共有人，民法第
    823 條第1 項、第824 條第1 項第1 款分別定有明文。次按
    分割共有物，以消滅共有關係為目的。法院裁判分割共有土
    地時，除因該土地內部分土地之使用目的不能分割（如為道
    路），或部分共有人仍願維持共有關係，應就該部分土地不
    予分割或准該部分共有人成立新共有關係外，應將土地分配
    於各共有人單獨所有，最高法院著有69年台上字第1831號判
    例可資參照。查系爭土地地目為建，有土地登記謄本在卷可
    憑（見本院高雄簡易庭卷第8 、11頁），依其使用目的並非
    不能分割，而兩造間並無不分割之協議等情，為兩造所不爭
    執，原告訴請分割共有物，兩造就分割方法意見已有不同，
    訴訟中雖全體共有人同意以附圖2 之分割方案為分割，然未
    達成分割之協議，顯有分割方法不能協議決定之情形，是依
    上開法條規定，原告請求分割系爭土地，洵屬有據，應予准
    許。
六、另按請求共有物之分割，應由法院依民法第824 條命為適當
    之分配，不受當事人主張之拘束。又分割共有物時，法院應
    參酌當事人之聲明、共有物之性質、座落位置、地形、經濟
    效用、各共有人應有部分之比例及全體共有人之利益等公平
    決之。經查：
  (一)、系爭土地地目為建，屬都市計畫內之商業用地，面臨高雄
      縣岡山鎮○○街○路寬約7.5 公尺，如附圖3 之複丈成果
      圖上所示編號Ａ土地有被告辛○○搭建之編號ａ鐵皮造車
      庫，屋齡約5 年，其餘編號Ａ空地由被告壬○○使用。被
      告癸○○搭建之編號ｃ木造石棉瓦休息間，坐落編號Ａ、
      Ｂ土地上，屋齡約30年，其餘編號Ｂ土地由被告丑○○使
      用。原告丙○○使用編號Ｃ土地，被告戊○○搭建編號ｄ
      石棉瓦車庫坐落於編號Ｄ、Ｅ、Ｆ土地上，被告乙○○搭
      建編號ｅ石棉瓦車庫，坐落於編號Ｅ、Ｆ土地上，上開2
      車庫屋齡已逾20年，編號Ｈ土地由被告己○○使用等情，
      有高雄縣岡山地政事務所94年9 月6 日岡所三字第094000
      9002號函、土地登記謄本2 份、原告提出之照片8 張在卷
      （見本院高雄簡易庭93年度雄調字第166 號卷第8 至13頁
      、本院訴字卷第111 至114 、172 、173 頁），並經本院
      勘驗系爭土地現場位置、其上建物及調查其使用情形等屬
      實，製有勘驗筆錄及拍攝現場照片附卷可稽（見本院訴字
      卷第44至51頁），另囑請高雄縣岡山地政事務所測量人員
      到場實測，繪製有如附圖3 之複丈成果圖（見本院訴字卷
      145 頁）可佐，復為兩造所不爭執，堪信為真實。
  (二)、原告初主張依附圖1 及附件1 之方法分割，由其與被告戊○○、乙○○、丁○○、甲○○等5 兄弟依序取得編號Ａ
      、Ｂ、Ｃ、Ｄ、Ｅ土地，被告丑○○、辛○○、癸○○、
      壬○○、己○○依序取得編號Ｆ、Ｇ、Ｈ、Ｉ、Ｊ土地，
      然此分割方案，未考量系爭土地上開實際使用情況，且不
      為被告丑○○、辛○○、癸○○、壬○○、己○○同意，
      是原告分割方法，並非妥適，不宜採用。另被告辛○○、
      癸○○、壬○○提出如附圖2 及附件2 之分割方案，此一
      分割方案將編號Ａ土地分歸被告辛○○、癸○○、壬○○
      3 兄弟保持共有，被告辛○○可繼續使用坐落其上之編號
      ａ鐵皮造車庫。編號Ｂ空地部分有被告丑○○使用之活動
      停車位，至坐落其上被告癸○○所有之編號ｃ木造石棉瓦
      休息間已屬老舊建物，有照片可參（見本院訴字卷第112
      頁下圖），經濟價值不高，如拆除對被告癸○○之影響不
      大，將之分歸被告丑○○可繼續為相同目的之使用。編號
      Ｄ、Ｅ、Ｆ、Ｇ土地上有被告戊○○、乙○○搭建之編號
      ｄ、ｅ屋齡逾20年之石棉瓦車庫，故將編號Ｃ、Ｄ、Ｅ、
      Ｆ、Ｇ土地依序分歸原告丙○○、戊○○、乙○○、丁○○、甲○○等5 兄弟，由其等自行調整分配，或予以拆除
      ，對其他共有人之衝擊較小。編號Ｈ土地原屬被告己○○
      使用，如分歸被告己○○所有，亦屬合理。上開分割方案
      嗣經所有共有人同意（見本院訴字卷第214 、233 頁），
      本院經審理後，認附圖2 及附件2 之分割方案，已兼顧兩
      造使用現況及分割後之利益，符合土地利用之經濟原則而
      屬適當，堪予採用，爰依附圖2 及附件2 定其分割方法如
      主文第1 項所示。
  (三)、按以原物為分配時，如共有人中，有不能按其應有部分受
      分配者，得以金錢補償之，民法第824 條第3 項定有明文
      。本件依附圖2 為原物分割，共有人分得面積與應有部分
      換算之面積乃有差異，本應依法互為找補，然全體共有人
      均同意不為找補（見本院訴字卷第214 、217 、233 頁）
      ，故本院毋庸就找補一節，再為計算，附此敘明。
七、綜上所述，原告本於民法第823 條第1 項共有物分割請求權
    ，請求准予分割，為有理由，應予准許，爰判決如主文第1
    項所示。又因分割共有物之分割結果對兩造均屬有益，訴訟
    費用由敗訴之當事人負擔顯失公平，本院爰審酌兩造利害關
    係，由兩造依附表比例負擔。本件事證已臻明確，兩造其餘
    攻擊防禦方法及舉證，對於結果之判斷均不生影響，無庸再
    予審究，併此敘明。
八、據上論結，本件原告之訴為有理由，合依民事訴訟法第385
    條第1 項前段、第80條之1 、第85條第1 項但書，判決如主
    文。
中　　華　　民　　國　　94　　年　　12　　月　　29　　日
                  民事第五庭審判長法  官  魏式璧
                                  法　官　吳俊龍
                                  法  官  方錦源
正本係照原本作成。
如不服本判決，應於送達後20日內，向本院提出上訴狀並表明上
訴理由，如於本判決宣示後送達前提起上訴者，應於判決送達後
10日內補提上訴理由書（須附繕本）。
中　　華　　民　　國　　94　　年　　12　　月　　29　　日
                                  書記官　邱靜銘
附表
┌───┬────────┬────────┬──────┐
│      │高雄縣岡山鎮岡山│高雄縣岡山鎮岡山│應負擔之訴訟│
│共有人│段一一○之一六號│段一一○之二六號│費用比例    │
│      │土地應有部分    │土地應有部分    │            │
├───┼────────┼────────┼──────┤
│丙○○│十分之一        │十分之一        │十分之一    │
├───┼────────┼────────┼──────┤
│戊○○│十分之一        │十分之一        │十分之一    │
├───┼────────┼────────┼──────┤
│乙○○│十分之一        │十分之一        │十分之一    │
├───┼────────┼────────┼──────┤
│丁○○│十分之一        │十分之一        │十分之一    │
├───┼────────┼────────┼──────┤
│甲○○│十分之一        │十分之一        │十分之一    │
├───┼────────┼────────┼──────┤
│丑○○│六分之一        │六分之一        │六分之一    │
├───┼────────┼────────┼──────┤
│辛○○│十八分之一      │十八分之一      │            │
├───┼────────┼────────┤            │
│癸○○│十八分之一      │十八分之一      │六分之一    │
├───┼────────┼────────┤            │
│壬○○│十八分之一      │十八分之一      │            │
├───┼────────┼────────┼──────┤
│己○○│六分之一        │六分之一        │六分之一    │
└───┴────────┴────────┴──────┘
 附件1
┌────┬─────┬──────┐
│ 共有人 │分得附圖1 │分得面積    │
├────┼─────┼──────┤
│ 丙○○ │編號Ａ    │29平方公尺  │
├────┼─────┼──────┤
│ 戊○○ │編號Ｂ    │30平方公尺  │
├────┼─────┼──────┤
│ 乙○○ │編號Ｃ    │30平方公尺  │
├────┼─────┼──────┤
│ 丁○○ │編號Ｄ    │30平方公尺  │
├────┼─────┼──────┤
│ 甲○○ │編號Ｅ    │30平方公尺  │
├────┼─────┼──────┤
│ 丑○○ │編號Ｆ    │49平方公尺  │
├────┼─────┼──────┤
│ 辛○○ │編號Ｇ    │16平方公尺  │
├────┼─────┼──────┤
│ 癸○○ │編號Ｈ    │16平方公尺  │
├────┼─────┼──────┤
│ 壬○○ │編號Ｉ    │16平方公尺  │
├────┼─────┼──────┤
│ 己○○ │編號Ｊ    │49平方公尺  │
├────┼─────┼──────┤
│        │ 合計     │295平方公尺 │
└────┴─────┴──────┘
附件2
┌────┬─────┬──────┐
│ 共有人 │分得附圖2 │分得面積    │
├────┼─────┼──────┤
│ 辛○○ │編號Ａ    │49平方公尺  │
│ 癸○○ │保持共有  │            │
│ 壬○○ │          │            │
├────┼─────┼──────┤
│ 丑○○ │編號Ｂ    │49平方公尺  │
├────┼─────┼──────┤
│ 丙○○ │編號Ｃ    │30平方公尺  │
├────┼─────┼──────┤
│ 戊○○ │編號Ｄ    │30平方公尺  │
├────┼─────┼──────┤
│ 乙○○ │編號Ｅ    │30平方公尺  │
├────┼─────┼──────┤
│ 丁○○ │編號Ｆ    │29平方公尺  │
├────┼─────┼──────┤
│ 甲○○ │編號Ｇ    │29平方公尺  │
├────┼─────┼──────┤
│ 己○○ │編號Ｈ    │49平方公尺  │
├────┼─────┼──────┤
│        │ 合計     │295平方公尺 │
└────┴─────┴──────┘
